【裁判字號】    99,保險上,9
【裁判日期】    991020
【裁判案由】    給付保險金
【裁判全文】
臺灣高等法院高雄分院民事判決         99年度保險上字第9號
上  訴  人  乙○○
訴訟代理人  盧世欽律師
被 上訴 人  蘇黎世產物保險股份有限公司
法定代理人  甲○○
訴訟代理人  景熙焱律師
上列當事人間請求給付保險金事件，上訴人對於民國99年5 月28
日臺灣高雄地方法院99年度保險字第13號第一審判決提起上訴，
本院於99年10月6日言詞辯論終結，判決如下：
    主  文
上訴駁回。
第二審訴訟費用由上訴人負擔。
    事 實 及 理 由
一、上訴人起訴主張：伊配偶余錫聖生前於民國97年6 月19日向
    被上訴人投保意外身故保險金各為新臺幣（下同）200 萬元
    、300 萬元之蘇黎世產物個人責任保險附加傷害保險二份（
    下稱系爭保險契約），均指定伊為保險受益人，保險期間均
    自97年6 月18日至98年6 月18日止。嗣余錫聖於98年2 月5
    日晚間，搭乘高鐵自臺中返回高雄，轉乘友人汽車至高雄捷
    運巨蛋站後，騎乘牌照號碼HTG-650 號機車，沿高雄市○○
    路由北往南行駛，途經高雄市新興區○○○路中央公園捷運
    站附近時，適林裕發駕駛牌照號碼225-XZ號計程車行駛在中
    山一路南向北慢車道，竟違反分向限制線之禁止規定，迴轉
    至中山一路北向南車道，致余錫聖騎乘之機車車頭撞及林裕
    發之計程車右側車身，經送醫不治死亡。詎伊向被上訴人請
    求保險給付，被上訴人竟於同年3 月9 日以余錫聖事故當時
    酒精濃度檢測超過道路交通安全規則第114 條規範，符合系
    爭保險契約所約定除外責任不理賠條款而拒絕理賠。惟系爭
    保險契約第5 條第1 項第3 款除外責任之約定，違反保險法
    第54條之1 規定，應屬無效。且余錫聖死亡係因林裕發駕駛
    計程車違規迴轉所致，林裕發之過失行為係肇事原因，余錫
    聖酒後駕車行為難認與其死亡之間有直接因果關係，依保險
    契約之約定，被上訴人仍負有給付保險金之義務。爰求為命
    被上訴人給付500 萬元，並加計自起訴狀繕本送達翌日起按
    週年利率5%計算利息，且供擔保宣告假執行之判決。原審為
    上訴人敗訴之判決，上訴人提起上訴，聲明請求廢棄原判決
    ，請准如上述之請求。
二、被上訴人則以：依系爭保險契約第5 條第1 項第3 款（原審
    誤載為責任保險契約主約第4 條第11款）除外責任約定，被
    保險人飲酒後駕（騎）車，其吐氣或血液所含酒精成分超過
    道路交通法令規定標準致死亡、殘廢或傷害者，被上訴人即
    不負給付保險金之責任。本件余錫聖於車禍發生後，經抽血
    檢測後之血液酒精濃度為80MG/DL ，換算呼氣酒精濃度高達
    0.4MG/L ，已超過道路交通安全規則第114 條所定之每公升
    0.25毫克標準，且本件車禍經送台灣省高屏澎區車輛行車事
    故鑑定委員會鑑定結果，認余錫聖酒後駕車未注意車前狀況
    為肇事次因，與林裕發違反分向限制線迴轉不當，同為肇事
    原因，已符合系爭保險契約之除外責任條款之約定，伊自不
    負給付保險金之責任。又上開除外責任約定，業經主管機關
    核准，並無顯失公平之情事，伊自得拒絕給付保險金等語，
    資為抗辯。並聲明請求駁回上訴人之上訴。
三、兩造不爭執事項：
  (一)余錫聖生前於97年6 月19日以其本人為被保險人向被上訴人
    投保意外身故保險金各為200 萬元、300 萬元之蘇黎世產物
    個人責任保險附加傷害保險二份，均指定上訴人為保險受益
    人，保險期間均自97年6 月18日至98年6 月18日止，身故保
    險金各為200萬元、300萬元。
  (二)余錫聖於98年2 月5 日騎乘機車與林裕發所駕駛牌照號碼22
    5-XZ號計程車發生碰撞而死亡。
  (三)余錫聖於發生事故後之血液中酒測值為80mg/dl ，換算吐氣
    含量為0.4mg/l 。
  (四)被上訴人於同年3 月9 日以「余錫聖事故當時酒精濃度檢測
    超過道路交通安全規則第114 條規範」為由，拒絕理賠。
四、兩造爭執事項：
  (一)系爭保險契約除外責任之約定，是否違反保險法第54條之1
    規定而無效？
  (二)余錫聖酒後騎車行為與其死亡之間有無因果關係存在？
  (三)被上訴人得否拒絕給付保險金？
五、本院判斷：
  (一)按保險人對於由不可預料或不可抗力之事故所致之損害，負
    賠償責任。但保險契約內有明文限制者，不在此限。保險人
    對於由要保人或被保險人之過失所致之損害，負賠償責任。
    但出於要保人或被保險人之故意者，不在此限，保險法第29
    條定有明文。查系爭保險契約第5 條第1 項第3 款除外責任
    約定：被保險人飲酒後駕（騎）車，其吐氣或血液所含酒精
    成分超過道路交通法令規定標準致死亡、殘廢或傷害者，被
    上訴人即不負給付保險金之責任（原審卷第20頁背面、第22
    頁背面）。依該條款約定意旨，在排除此類高度危險行為，
    保障保險人僅須於事前評估並願承受之風險範圍內負擔可能
    給付保險金之不利益。又酒類對人之影響因人而異，其吐氣
    每公升含酒精量超過0.25毫克或血液中酒精濃度超過百分之
    0.05以上，依道路交通安全規則第114 條規定不得駕車，並
    得依道路交通管理處罰條例第35條規定予以處罰，如致人死
    傷依法應負刑事責任者，依同條例第86條第1 項規定，加重
    其刑二分之一，其超過一定標準時，甚至可能屬刑法第185
    條之3 規定之犯罪行為，此乃因服用酒類過量將致意識模糊
    、反應遲緩，如仍駕駛交通工具，將易生事故及擴大損害，
    影響自己與他人之安全，而屬高度危險行為。如被保險人飲
    酒後駕車，其吐氣或血液所含酒精成分超過道路交通法令規
    定標準，應足推定被保險人有故意或重大過失將自己置於極
    易致傷或死亡之高危險環境中，若就此情形仍由保險人負擔
    給付保險金之義務，不但易使被保險人或受益人獲得不當利
    益，且已逾保險人所願承擔之合理風險，有害於系爭契約第
    5 條第1 項第3 款所揭示之除外條款訂立之意旨。之行政
    院金融監督管理委員會保險局前身財政部保險司為配合前揭
    道路交通安全規則第114 條之規範，於保險示範契約除外責
    任條款中，亦訂有被保險人飲酒駕（騎）車，其吐氣或血液
    所含酒精成份超過道路交通法令規定標準者之內容。準此，
    系爭保險契約約定被保險人飲酒後駕（騎）車，其吐氣或血
    液所含酒精成份超過道路交通法令規定標準致死亡、殘廢或
    傷害為不保事項，該約定自不能認為依訂約時情形顯失公平
    而無效。是上訴人主張系爭保險契約約定上開事項為除外不
    保事項，顯有免除或減輕保險人依保險法應負之義務，亦使
    受益人或被保險人拋棄或限制其依保險法所享之權利，並加
    重要保人或被保險人之義務等情事，依保險法第54條之1 規
    定，該款約定應屬無效云云，自不足取。
  (二)按汽車駕駛人飲用酒類或其他類似物後其吐氣所含酒精濃度
    超過每公升0.25毫克或血液中酒精濃度超過百分之0.05以上
    者，不得駕車；次按汽車行駛時，駕駛人應注意車前狀況，
    並隨時採取必要之安全措施，道路交通安全規則第114 條第
    1 項第2 款、第94條第3 項分別定有明文。又依醫學實驗證
    明，駕駛人呼氣酒精濃度達0.25mg /l 以上時，將使駕駛人
    產生複雜之技巧障礙，駕駛能力變壞之行為表現，肇事率比
    未飲酒時高2 倍，0.40mg/L(80mg/dL) 時，則出現話多、感
    覺能力有障礙，肇事率比未飲酒時高6 倍，足以影響駕駛行
    為等情，有中央警察大學交通學系暨交通管理研究所蔡中志
    教授所撰「酒後駕駛對交通安全之影響」、「酒精與交通安
    全研討」及交通部公告之「酒精對操控車輛之影響」之報告
    可資參酌。查本件車禍係林裕發駕車行駛在中山一路南向北
    慢車道，違反分向限制線之禁止規定，迴轉至中山一路北向
    南車道，致使飲酒後騎車行經肇事路段之余錫聖不及閃避，
    造成其所騎乘機車車頭撞及林裕發所駕計程車之右側車身，
    有道路交通事故現場圖、調查報告表及照片在卷可憑（原審
    卷第81至98頁）。林裕發違規迴轉，固為肇事主因，惟余錫
    聖飲酒後騎車肇事，經檢測其血液酒精濃度達80mg/dl ，換
    算相當於呼氣酒精濃度測試值0.4mg/l ，已超過上開道路交
    通法令規定標準，至為顯然。依兩車行進方向及碰撞點研判
    ，足認林裕發所駕駛之計程車自中山一路南向北車道違規迴
    轉至中山一路北向南車道時，係自余錫聖騎乘之機車前方而
    來，始導致余錫聖之機車車頭撞擊計程車右側車身，依案發
    現場道路狀況乾躁、無缺陷，無障礙，當時視線良好，並有
    照明光線，天候晴，余錫聖若未飲酒過量，其應變能力及駕
    駛操作舉止反應，應不致減弱，衡情當可保持注意車前狀況
    ，並即時減速慢行，作隨時停車及採取安全閃避措施，是依
    前開說明，余錫聖因飲酒所引起之生理作用，無法正常辨識
    車前狀況並及時閃避，致與林裕發所駕駛之計程車發生碰撞
    而肇事死亡，客觀上確已達不能安全駕駛之狀態，堪認余錫
    聖飲酒後騎車行為，對於車禍發生並造成其死亡具有原因力
    ，其酒後騎車行為與其死亡之間自有相當因果關係。況本件
    交通事故經高雄市政府交通局行車事故鑑定委員會、高雄市
    車輛行車事故覆議鑑定委員會鑑定及覆議鑑定結果，亦均認
    余錫聖酒精濃度過量駕駛車輛及未注意車前狀況，為肇事次
    因，有鑑定意見書附卷可稽（原審卷第76至78頁）。至余錫
    聖當日晚間聚餐結束後固能使用信用卡操作自動售票機購買
    高鐵車票，且車禍發生前余錫聖雖已安全騎車行駛約5 至6
    公里，然均不足以證明余錫聖其飲酒未對其安全駕駛無絲毫
    之負面影響。上訴人據而主張余錫聖並未因飲酒而無安全駕
    駛之能力云云，自難憑採。
  (三)又林裕發所駕計程車於事故發生後已移動現場，其行駛速度
    已無從認定，為上訴人所是認（本院卷第19頁），而林裕發
    於警訊時雖稱其於事故發生前並未見到余錫聖機車，及林裕
    發駕車迴轉至肇事地點縱需跨越7 個車道，距離約20餘公尺
    ，然此均不足以證明林裕發有快速迴轉之事實；且余錫聖機
    車倒地方向，亦難證明余錫聖之行車速度，上訴人執而主張
    林裕發違規迴轉時，斷無完全不加油而緩慢於路中迴轉之理
    ，故其行駛速度應不可能如林裕發所述之時速10公里，又倘
    非計程車速度太快，余錫聖機車必不致倒向左方，若林裕發
    之時速達30公里以上，余錫聖無論飲酒與否，應無足夠煞車
    反應時間云云，顯屬臆測之詞，洵非可採。至林裕發所駕計
    程車於事故發生後雖已移動現場，但不能證明係因林裕發車
    速過快，為規避減輕責任而蓄意移動。上訴人據而主張林裕
    發違規快速迴轉突然侵入余錫聖行駛車道，僅偶發事實，非
    屬正常行駛中駕駛人應注意之車前狀況，不可課余錫聖應負
    注意義務，自難認余錫聖有能注意而不注意之情事云云，核
    不足取。
  (四)按系爭保險契約第5 條第1 項第3 款除外責任既約定：被保
    險人飲酒後駕（騎）車，其吐氣或血液所含酒精成分超過道
    路交通法令規定標準致死亡、殘廢或傷害者，被上訴人即不
    負給付保險金之責任。是被保險人飲酒後騎車之行為，如係
    導致車禍發生並造成死亡、殘廢或傷害之不可或缺因素，即
    可認有前開約定除外責任之事由。準此，本件只須被保險人
    余錫聖飲酒後騎車之行為，對於車禍發生並造成其死亡具有
    原因力，被上訴人即不負給付保險金責任，非謂余錫聖飲酒
    後騎車係其發生車禍之「直接」「唯一」原因力，被上訴人
    始不負給付保險金之責任。查余錫聖飲酒後騎車之行為，對
    於車禍發生並造成其死亡具有原因力，業如前述，由於被保
    險人飲酒過量之行為係免責事由中所欲排除之危險，即屬保
    險人在契約條款中所不願承擔之危險狀態，雖因第三人之行
    為介入而導致死亡之結果，基於免責危險優先原則，保險人
    自得主張不負保險責任，準此可認有前開約定除外責任之事
    由。從而被上訴人抗辯其不負給付保險金之責任，自屬有據
    。上訴人主張余錫聖飲酒後駕車並非直接導致其死亡結果之
    原因，不符合系爭保險契約除外責任條款之約定，殊不足採
    。
六、綜上所述，上訴人依系爭保險契約，請求被上訴人給付500
    萬元，並加計自起訴狀繕本送達翌日起按週年利率5%計算利
    息，即非正當，不應准許，其假執行之聲請亦失所附麗，應
    併予駁回。原審為上訴人敗訴之判決，及駁回其假執行之聲
    請，並無不合。上訴意旨指摘原判決不當，求予廢棄改判，
    為無理由，應予駁回。兩造其餘主張及所舉證據，於判決結
    果不生影響，無逐一論述之必要，併此敘明。
七、據上論結，本件上訴為無理由，依民事訴訟法第449 條第1
    項、第78條，判決如主文。
中    華    民    國    99    年    10    月    20    日
                            民事第六庭
                                審判長法官  許明進
                                法      官  李炫德
                                法      官  徐文祥
以上正本證明與原本無異。
如對本判決上訴，須於判決送達後20日內向本院提出上訴狀，其
未表明上訴理由者，應於上訴後20日內向本院提出上訴理由書（
均須按他造當事人之人數附繕本）。上訴時應提出委任律師或具
有律師資格之人之委任狀，並依附註條文規定辦理。如委任律師
提起上訴者，應一併繳納上訴審裁判費。
中    華    民    國    99    年    10    月    22    日
                                書  記  官  梁雅華
附註：
民事訴訟法第466 條之1 ：
對於第二審判決上訴，上訴人應委任律師為訴訟代理人，但上訴
人或其法定代理人具有律師資格者，不在此限。
上訴人之配偶、三親等內之血親、二親等內之姻親，或上訴人為
法人、中央或地方機關時，其所屬專任人員具有律師資格並經法
院認適當者，亦得為第三審訴訟代理人。
第1 項但書及第2 項情形，應於提起上訴或委任時釋明之。

司法院資訊處製作；財團法人民間司法改革基金會備份。
